臺灣高等法院民事判決
108年度重上字第1015號
上  訴  人  李榮顯  

訴訟代理人  翁呈瑋律師
            劉上銘律師
被 上 訴人  楊坤輝  
訴訟代理人  林重宏律師

上列當事人間請求返還買賣價金等事件，上訴人對於中華民國10
8年10月21日臺灣士林地方法院107年度重訴字第413號第一審判
決提起上訴，嗣減縮上訴聲明，本院於109年12月30日言詞辯論
終結，判決如下：
    主    文
原判決關於駁回上訴人後開第二項之訴及該部分假執行之聲請，
暨訴訟費用之裁判（確定部分除外）均廢棄。
被上訴人應給付上訴人新臺幣肆佰玖拾參萬捌仟貳佰貳拾捌元，
及自民國一０八年八月二十一日起至清償日止，按年息百分之五
計算之利息。
其餘上訴駁回。
第一、二審訴訟費用（確定部分除外），由被上訴人負擔百分之
五十六；餘由上訴人負擔。
本判決所命給付部分，於上訴人以新臺幣壹佰陸拾伍萬元為被上
訴人供擔保後，得為假執行；但被上訴人如以新臺幣肆佰玖拾參
萬捌仟貳佰貳拾捌元為上訴人預供擔保，得免為假執行。
　　事實及理由
壹、程序事項：
    按當事人對於第一審判決不服之程度，及應如何廢棄或變更
    之聲明，依民事訴訟法第441條第1項第3款規定，雖應表明
    於上訴狀，然其聲明之範圍，至第二審言詞辯論終結時為止
    ，得擴張或變更之，此不特為理論所當然，即就同法於第二
    審程序未設與第473條第1項同樣之規定，亦可推知（最高法
    院30年渝抗字第66號民事判例意旨參照）。上訴人於原審先
    位之訴主張：伊經由原審共同被告永慶公司仲介股份有限公
    司（下稱永慶公司），及其忠孝敦化直營店店長高柏原（下
    稱其名，與永慶公司合稱永慶公司等2人）之仲介，與被上
    訴人簽訂不動產買賣契約書（下稱系爭契約），向被上訴人
    購買門牌號碼臺北市○○區○○街00號0樓房屋（下稱系爭房屋
    ），及無產權登記之地下室（下稱系爭地下室，與系爭房屋
    合稱系爭建物），與臺北市○○區○○段0○段000○00000地號土
    地應有部分各505/10000（與系爭建物合稱系爭房地），於
    簽約後經檢測始知系爭房屋有傾斜，系爭建物有混凝土氯離
    子含量過高等瑕疵，已發函解除與被上訴人間之系爭契約，
    請求被上訴人返還買賣價金新臺幣（下同）4630萬元，永慶
    公司等2人與被上訴人應連帶賠償伊檢測費4萬800元之損害
    ；備位之訴主張系爭建物存有瑕疵導致價值減損，應減少價
    金，依民法第359條、第179條規定，請求被上訴人給付1421
    萬9328元，及自追加訴之聲明暨準備四狀繕本送達翌日即民
    國108年8月21日起至清償日止，按週年利率5％計算之利息（
    見原審卷二第61-67頁）。原審為上訴人敗訴之判決，上訴
    人不服，提起全部上訴（見本院卷第25-26頁），嗣減縮僅
    請求被上訴人減少價金及與永慶房屋等2人損害賠償（見本
    院卷第42-43頁），其後與永慶公司等2人成立調解，再減縮
    上訴聲明為：㈠原判決關於駁回上訴人後開第二項之訴部分
    ，及該部分假執行之聲請均廢棄。㈡被上訴人應給付上訴人8
    85萬1127元，及自108年8月21日起至清償日止，按週年利率
    5％計算之利息（見本院卷第120-121頁），依上開說明，其
    減縮上訴聲明於法並無不合，經減縮部分，及與永慶房屋等
    2人成立調解部分，已非本院審理範圍，不予贅述。
貳、實體部分：
一、上訴人主張：伊於107年1月12日晚上9時經永慶公司仲介，
    與被上訴人簽訂系爭契約，以4630萬元買受系爭房地。被上
    訴人向其前手買受系爭房地時，即明知系爭建物有水泥塊剝
    落、鋼筋外露、房屋為海砂屋、氯離子過高等情事，卻於系
    爭契約標的物現況說明書（下稱系爭現況書）內為不實說明
    ，保證系爭建物無滲漏水、鋼筋外露、水泥塊剝落、未有大
    於0.1公分顯見間隙裂縫或傾斜情事；嗣於簽約時，永慶公
    司與被上訴人亦均未告知系爭房屋有傾斜，及系爭建物或所
    在社區有氯離子檢測過高與鋼筋外露情事，反而再三保證系
    爭建物非海砂屋。且永慶公司係將事先繕打、記載買受人知
    悉系爭建物所在社區曾有建物氯離子檢測過高與鋼筋外露，
    日後如發現系爭建物有氯離子過高情狀，不得向永慶公司及
    被上訴人主張瑕疵等排除責任文句之增補契約（下稱系爭增
    補契約），夾帶於系爭契約內，並未逐條說明契約條款，而
    以話術促使伊在系爭契約、系爭增補契約上簽名，未予伊充
    分時間審閱，及向伊說明系爭增補契約內容，有違誠信原則
    及內政部公告之「成屋買賣定型化契約應記載及不得記載事
    項」中契約審閱期限與不得約定排除民法上瑕疵擔保責任之
    規定，系爭增補契約依消費者保護法（下稱消保法）第17條
    第4項、第12條第1項規定應屬無效，且依同法第14條規定，
    亦不構成系爭契約內容。嗣交屋後，伊經承租人告知系爭建
    物牆壁剝落，於107年5月間委請社團法人中華民國建築技術
    學會（下稱建築技術學會）鑑定系爭地下室混凝土氯離子含
    量平均值0.6233kg/m³，已逾國家CNS標準；再經原審囑託社
    團法人臺灣住宅品質消費者保護協會（下稱住宅消保會）為
    鑑定，系爭房屋經取樣10處之氯離子含量皆高出標準值0.3k
    g/m³甚鉅，平均值高達1.6081kg/m³，顯存有氯離子超標之
    瑕疵，且確認系爭房屋有傾斜瑕疵，導致系爭房地價值合計
    減損885萬1127元，爰依民法第359條、第179條規定，請求
    減少價金，於本院上訴聲明：㈠原判決關於駁回上訴人後開
    第二項之訴部分，及該部分假執行之聲請均廢棄。㈡被上訴
    人應給付上訴人885萬1127元，及自108年8月21日起至清償
    日止，按週年利率5％計算之利息。㈢願供擔保，請准宣告假
    執行。
二、被上訴人則以：伊為小兒麻痺患者，不良於行，從未至系爭
    地下室查看狀況，系爭現況書係伊就系爭房屋之說明，未及
    於系爭地下室，無故意不告知瑕疵。況依系爭契約所附不動
    產說明書（下稱系爭說明書）所載，上訴人於系爭契約成立
    時確實知悉或因重大過失而不知系爭建物有混凝土氯離子含
    量超標情狀，永慶公司仲介人員及承辦代書於上訴人簽約前
    ，復就系爭增補契約逐條說明，上訴人選擇不於簽約前為氯
    離子含量檢測，且同意不向伊主張相關氯離子含量與所致之
    屋況瑕疵，構成民法第355條第1項、第2項前段要件，伊不
    負此部分擔保責任等語，資為抗辯。並答辯聲明：㈠上訴駁
    回。㈡如受不利判決，願供擔保請准宣告免為假執行。
三、查上訴人於107年1月12日經永慶公司忠孝敦化店之仲介，與
    被上訴人簽訂由永慶公司提供之系爭契約、系爭增補契約，
    以4630萬元向被上訴人買受系爭房地，於107年1月30日就系
    爭房屋、土地辦畢所有權移轉登記；系爭契約第2條約定買
    賣標的現況有地下室，依現時法令無法登記，雙方約定依現
    況移轉，上訴人不得變更使用等情，有系爭契約、系爭增補
    契約、臺北市地籍異動索引、建物及土地登記謄本可稽（見
    原審卷一第58-117頁、本院卷第115頁、外放鑑定報告第73-
    76頁）。嗣上訴人於107年5月17日委請建築技術學會鑑定系
    爭地下室是否有氯離子含量超過國家訂定標準之情形，該學
    會人員於107年5月25日到場勘查時查見系爭地下室頂板有多
    處混凝土保護層剝落、鋼筋鏽蝕、滲水、白華情形，經立鋼
    國際工程股份有限公司（下稱立鋼公司）鑽心取樣3處進行
    試驗，系爭地下室混凝土氯離子含量平均值為0.6233kg/m³
    。原審再依上訴人之聲請囑託住宅消保會鑑定系爭房屋有無
    傾斜及氯離子含量超標之情形，住宅消保會人員於108年3月
    27日在系爭房屋選擇A（超商門口）、B（斜面左側）、C（
    側面右側）、D（背面隔壁棟右側）共4方向，於各方向結構
    體牆柱角正面延伸線上設一定點擺設儀器，以水平尺作為每
    樓層之定點，逐層量測於水平尺上傾斜之距離，其中A方向
    傾斜比率為12/1260＝1/105，B方向傾斜比率為8/1260＝1/157
    .5，C方向傾斜比率為2/1260＝1/630，D方向傾斜比率為5/66
    0＝1/132，而確認系爭房屋有傾斜之現象，惟傾斜比例未超
    過1/40，目前尚未影響居住安全；另經立鋼公司取樣10處，
    10處氯離子含量平均值達1.6081kg/m³，均超過經濟部標準
    檢驗局87年6月25日修訂之CNS3090A2042（預拌混凝土）國
    家標準0.3kg/m³；並說明氯離子含量超標，鋼筋易被腐蝕，
    當鋼筋腐蝕生成物之體積大至3-7倍時，會對混凝土產生張
    力，造成擠壓，累積到某一個程度時，混凝土表面會產生裂
    縫，而裂縫將導致更多鋼筋生鏽，更多混凝土剝落，鋼筋外
    露，將影響建物結構等語（見原審卷第118-144頁建築技術
    學會鑑定報告、卷外住宅消保會鑑定報告）。另證人即統一
    超商店長謝家惠於原審審理時證稱：伊自102年6月21日起在
    承租之系爭建物擔任店長，系爭地下室係倉庫及辦公室，需
    輸入密碼由系爭房屋旁之85號房屋樓梯出入；系爭房屋於10
    2年12月底曾發生頂板水泥塊掉落，導致裝潢之天花板塌陷
    ，經統一超商之工程單位維修後即無再有明顯塌陷，但持續
    會有沙子掉到天花板；系爭地下室於承租期間，有明顯之牆
    壁剝落、頂板鋼筋鏽蝕、些微塌陷、沙子掉落情狀；統一超
    商工程單位技師於8、9年前裝潢時曾說系爭建物疑似是海砂
    屋；伊知道系爭房屋有傾斜之狀況，不知道原因為何，伊接
    手時已經傾斜了等語（見原審卷第304-308頁）。被上訴人
    亦不否認系爭建物於移轉予上訴人時即有氯離子含量過高及
    系爭房屋有傾斜之瑕疵，上情自堪認定。
四、按「物之出賣人對於買受人，應擔保其物依第373條之規定
    危險移轉於買受人時無滅失或減少其價值之瑕疵，亦無滅失
    或減少其通常效用或契約預定效用之瑕疵。但減少之程度，
    無關重要者，不得視為瑕疵。出賣人並應擔保其物於危險移
    轉時，具有其所保證之品質。」、「買受人於契約成立時，
    知其物有前條第1項所稱之瑕疵者，出賣人不負擔保之責。
    買受人因重大過失，而不知有前條第1項所稱之瑕疵者，出
    賣人如未保證其無瑕疵時，不負擔保之責。但故意不告知其
    瑕疵者，不在此限。」、「買賣因物有瑕疵，而出賣人依前
    五條之規定，應負擔保之責者，買受人得解除其契約或請求
    減少其價金。但依情形，解除契約顯失公平者，買受人僅得
    請求減少價金。」、「買受人因物有瑕疵，而得解除契約或
    請求減少價金者，其解除權或請求權，於買受人依第356條
    規定為通知後六個月間不行使或自物之交付時起經過五年而
    消滅。前項關於六個月期間之規定，於出賣人故意不告知瑕
    疵者，不適用之。」、「以特約免除或限制出賣人關於權利
    或物之瑕疵擔保義務者，如出賣人故意不告知其瑕疵，其特
    約為無效。」民法第354、355、359、365、366條分別定有
    明文。查兩造均為自然人，被上訴人僅係委託永慶公司居間
    出售系爭房地，非以不動產買賣為業，為上訴人所不爭，則
    兩造間之買賣關係既非消費者與企業經營者間就商品而生之
    法律關係，自無適用消保法之餘地，而應依前揭民法規定及
    系爭契約、系爭增補契約之約定，決定其等間權利義務關係
    ；上訴人主張系爭契約及增補契約違反內政部公告之「成屋
    買賣定型化契約應記載及不得記載事項」中契約審閱期限與
    不得約定排除民法上瑕疵擔保責任之規定，系爭增補契約依
    消保法第17條第4項、第12條第1項規定應屬無效，且依同法
    第14條規定，亦不構成系爭契約內容云云，尚難憑採。另上
    訴人主張被上訴人故意不告知瑕疵，應負瑕疵擔保責任等情
    ，亦為被上訴人所否認，辯稱系爭建物有氯離子含量過高及
    系爭房屋有傾斜之瑕疵，為上訴人簽約時所知悉，或因重大
    過失而不知等語，是本件之爭點即為：㈠上訴人於簽約時是
    否知悉，或有重大過失而不知系爭建物有氯離子含量過高及
    系爭房屋有傾斜之瑕疵？㈡被上訴人是否有故意不告知瑕疵
    之情事？㈢上訴人請求減少價金885萬1127元，有無理由？
五、上訴人於簽約時是否知悉，或有重大過失而不知系爭建物有
    氯離子含量過高及系爭房屋有傾斜之瑕疵？
  ㈠被上訴人辯稱系爭建物有氯離子含量過高、系爭房屋有傾斜
    之瑕疵，為上訴人簽約時所知悉，或因重大過失而不知等語
    ，係以系爭說明書記載：「三、【重要注意事項】……＊本案
    未曾做過氯離子含量檢測。四、【提醒事項】提醒您，下列
    事項須請買賣雙方於簽約前再次確認，請務必留意。……＊本
    案建物現況疑似有傾斜情形，請於簽約時由買賣雙方再行協
    議是否進行檢測。……＊本社區其他戶曾進行氯離子含量檢測
    ，其檢測平均值已超過0.6公斤/立方米，本標的亦有超過標
    準之虞。永慶房屋建議應就本標的物進行房屋氯離子含量檢
    測，本案買賣標的建物排除適用永慶房屋提供之高氯離子建
    物保障辦法。」等語（見原審卷一第82頁），及上訴人簽署
    之系爭增補契約亦載有：「二、甲方（即上訴人）確已知悉
    ，本標的物所屬社區曾發現建物之氯離子含量檢測值高於0.
    6kg/m³及鋼筋外露等高氯離子建物現象之情事，乙方（即被
    上訴人）及永慶房屋於簽約前已詳盡告知甲方可能影響貸款
    成數或條件之相關風險，並建議於用印前就本標的物進行房
    屋氯離子含量檢測，甲方經評估相關風險並知悉永慶房屋之
    高氯離子保障辦法且了解自身權益後，甲方仍表達意願承購
    且不須檢測，若日後發現房屋有鋼筋外露等高氯離子建物現
    象時，不論氯離子含量檢測數值多寡，甲方願概括承受且同
    意不向乙方主張房屋氯離子含量及造成屋況瑕疵等之法律責
    任，本案亦不適用永慶房屋提供之高氯離子建物保障辦法，
    甲方不得再就該部分之屋況理由，向乙方及永慶房屋為任何
    請求。……四、本買賣標的外觀經肉眼觀察疑似有傾斜情事，
    永慶房屋於簽約前已詳盡告知甲方相關權利義務且提供鑑定
    手冊及建物傾斜之法院乙則判決供甲方判斷，並建議應於用
    印前完成檢測，甲方確已知悉相關風險且了解自身權益，甲
    方表達仍願承購並同意不須檢測，日後若有屋況傾斜情事，
    甲方願概括承受自行承擔風險，且同意完全免除乙方前述部
    分之民法瑕疵擔保責任，甲方不得再就屋況傾斜理由，向乙
    方及永慶房屋為任何請求。五、甲方於簽約前已至本案標的
    確認過屋況…」等語（見原審卷一第115頁）為據。另原審共
    同被告永慶公司等2人亦陳稱：高柏原於107年1月12日即兩
    造簽立系爭契約前一、二個禮拜，經人介紹上訴人為可能潛
    在之買家，即以電話與上訴人聯絡見面，上訴人因而於簽約
    日上午約高柏原至其位在台北市○○區○○○路之公司見面，高
    柏原前往該公司就系爭房地為產權、屋況、週遭環境及目前
    使用狀況調查後之情形，向上訴人為簡報；嗣上訴人表達此
    三角窗店面可以投資，隨即開車載其太太及高柏原至現場，
    經帶看系爭房屋之屋況及周圍環境，期間並向承租人即7-11
    店員購物，閒聊營業情形後，即開車載其太太及被告高柏原
    回其位在○○○路之公司，在車上上訴人即先向高柏原表示系
    爭房地值得投資，願出價4500萬元買受；嗣上訴人於行車途
    中經過永慶房屋吉林直營店，表示其另委託該店銷售1房屋
    ，需先去簽署委託書，高柏原亦隨同前往，即順便利用該店
    之電腦列印出忠孝敦化店於被上訴人委託銷售時已制作好之
    系爭說明書，再與上訴人一同回其公司，再依法以系爭說明
    書向上訴人詳細說明其上所載系爭房屋之產權、屋況、週遭
    環境、稅賦及其他應注意重要事項；經上訴人詳細審閱系爭
    說明書内容及附件資料等無誤後，高柏原即請其簽名確認等
    語，並提出經上訴人簽名之系爭說明書為證(見原審卷一第2
    05頁)。
  ㈡然上訴人已主張：永慶公司與被上訴人均未告知伊系爭建物
    有氯離子含量過高及系爭房屋有傾斜之情形，亦未讓伊至系
    爭地下室，使伊無從得知系爭地下室已存在混凝土保護層剝
    落、鋼筋鏽蝕、頂版裂缝滲水及白華等現象，永慶公司並未
    解釋系爭說明書之內容，且將事先繕打之系爭增補契約夾帶
    於系爭契約內，並未逐條說明契約條款，而以話術促使伊在
    系爭契約、系爭增補契約上簽名，未予伊充分時間審閱，及
    向伊說明系爭增補契約內容等語。經查：
　⒈依住宅消保會估價結果，系爭建物如為正常屋況（即無氯離
    子超標及傾斜情形），系爭房地於107年1月12日之價格為43
    81萬7460元（見住宅消保會鑑定報告第10-11頁）；另依系
    爭契約內永慶公司提供之實價登錄交易行情，105年4月臺北
    市○○區○○街00○00號屋齡7年之店面每坪單價為65.1萬元（見
    原審卷一第97頁），而系爭房屋建築完成日期為70年8月31
    日，於107年1月屋齡為36年，登記面積共計97.02平方公尺
    ，約29.3486坪（見住宅消保會鑑定報告第73頁），縱加計
    未登記之系爭地下室面積，姑且亦以29.3486坪計算，上訴
    人以4630萬元購買系爭房地，係以每坪78萬8794元〈46,300,
    000÷（29.3486＋29.3486）＝788,794）之價格購買，顯然高
    於市場行情。
　⒉證人謝家惠另證稱：伊於1月11日到1月17日在中國，107年1
    月12日當日門市同仁有跟伊回報，有人來看房子，伊18日回
    國那天有以門市監視器看到上訴人、永慶公司1個先生、1個
    小姐，大概逗留時間半小時至1小時，當時上訴人有抬頭看
    ，但沒有把天花板拿下來看，永慶房屋有以動作向上訴人表
    明屋權的範圍，還從別戶中庭去看門市的後陽台，確認屋子
    範圍；看屋當天他們沒有進去倉庫，當日沒有水泥塊剝落情
    事。107年4月時上訴人才進去系爭地下室，伊有明確告訴上
    訴人系爭建物的範圍，他才知道地下室有漏水、坍塌、牆壁
    剝落等情況等語（見原審卷一第304-305、307頁）。佐以永
    慶房屋等2人前揭所述，足見上訴人於107年1月12日簽約當
    日上午與高柏原相約見面，高柏原隨即帶上訴人至系爭房屋
    查看約半小時至一小時後即共同離去，並未進入系爭地下室
    ，上訴人當日即出價斡旋，並於晚上即與被上訴人簽訂系爭
    契約及系爭增補契約。雖永慶公司所製作之系爭說明書記載
    ：「＊本案建物現況疑似有傾斜情形，請於簽約時由買賣雙
    方再行協議是否進行檢測。……＊本社區其他戶曾進行氯離子
    含量檢測，其檢測平均值已超過0.6公斤/立方米，本標的亦
    有超過標準之虞。永慶房屋建議應就本標的物進行房屋氯離
    子含量檢測」等語（見原審卷一第82頁），惟倘若高柏原於
    帶看前向上訴人做屋況簡報時，及帶看後向上訴人解釋系爭
    說明書內容時，確有就上開事項特別提醒上訴人注意，衡諸
    常情，上訴人至現場察看時，應會特別注意系爭房屋有無傾
    斜或疑似海砂屋之情形，或要求待店長回國時再至系爭地下
    室查看，並以上開事項作為議價之手段，惟上訴人至現場時
    ，卻未特別檢視此部分，且於當日即以高於市場行情之價格
    出價斡旋並簽約，實與常情有違。
　⒊再證人即系爭契約代書張永圳於原審證稱：伊受僱於公正地
    政士事務所，該事務所是永慶公司之關係企業，系爭增補契
    約書係伊依照公司業務與店長提供內容繕打出來的，是兩造
    雙方業務及店長共四人提供之內容；主契約伊會逐條講，主
    要是說明後續代書流程辦理之內容，增補契約是房子屋況瑕
    疵內容，店長會跟買賣雙方講，簽署增補契約前伊會再確認
    ，伊的確只是詢問買賣雙方增補契約內容是否跟店長講的一
    樣，增補契約伊沒有逐條講，關於重要注意事項部分伊沒有
    說明，伊沒有跟上訴人說系爭建物可能為海砂屋或有氯離子
    過高、牆壁剝落、鋼筋外露及滲漏水情事，及於增補契約簽
    名後，就無法再主張民法瑕疵擔保權利等，伊認為這是仲介
    的義務等語（見原審卷一第313、327、328頁）；證人即上
    訴人之子李嘉恩證稱：伊沒有參與看房，當天係上訴人臨時
    通知伊晚上9點陪他去永慶房屋○○路辦公室簽約，伊與上訴
    人參加喜宴後再去簽約，當天一到辦公室只看到1名女性業
    務員、永慶房屋店長高柏原，高柏原說買受範圍只有1樓，
    但使用範圍包含地下室，當時沒談到房屋任何瑕疵，整個過
    程中段時，才看到被上訴人，其開價5千萬元，上訴人開價4
    600萬元，之後雙方議價約10分鐘，很快就談妥，一直到過
    程的末段，要簽約時才看到代書；談好4630萬元後，被上訴
    人先離開到其他辦公室，高柏原與代書去準備合約，當時僅
    留女性業務員陪同伊與上訴人聊天，沒有講到關於買賣房屋
    的事；要簽約時高柏原一次拿出一堆文件，只說哪裡要簽名
    ，沒有每份解釋，有唸的話也只是帶過而已，簽名過程中，
    高柏原與代書在解釋錢要怎麼付，簽署時間大約10分鐘，伊
    記得契約一式三份，各自把應該簽名部分簽完後，再交給其
    他人簽署；伊如果在簽約前理解系爭增補契約內容，會阻止
    上訴人購買；伊沒有看到重要注意事項，也不知道標的物現
    況說明書勾選狀況，不知道鄰近建物成交行情，有印象的只
    是第一期付款期限；交屋後統一超商店長通知說後陽台天花
    板掉落、鋼筋外露，上訴人翻看系爭契約，才說有簽立系爭
    增補契約，對方會免責，伊滿氣憤的，當初簽的時候都不知
    道有系爭增補契約這些內容；上訴人請人採樣檢驗，才知道
    系爭建物為海砂屋；伊先前陪同上訴人簽訂其他契約時，上
    訴人幾乎沒有看契約內容，人家說要簽那裡他就簽名，連在
    銀行買基金也是如此等語（見原審卷二第9-21頁）。由上開
    證人證述內容可知，負責製作系爭契約及系爭增補契約之證
    人張永圳係依永慶公司業務及店長告知之內容製作契約，並
    未親聞兩造與永慶公司討論系爭增補契約之內容，嗣後亦僅
    向上訴人說明系爭契約後續代書辦理事項之流程，並未向上
    訴人解釋系爭增補契約之內容，即未再確認上訴人是否瞭解
    系爭建物有氯離子過高、系爭房屋有傾斜等瑕疵；而證人李
    嘉恩雖為上訴人之子，然其所述簽約過程，被上訴人並未舉
    反證證明為不實，且其證稱簽約時其與上訴人均不知系爭建
    物之瑕疵等情，亦與上訴人於看屋過程中未特別要求檢視房
    屋屋況，且未以此為由議價，並於看屋當日即以高於正常屋
    況行情之價格與被上訴人締約等情相符，堪可採信。
　⒋參以系爭契約第9條第5項約定：「本買賣標的物於交屋前如
    有存在物之瑕疵（例如：滲漏水、海砂屋、輻射屋…等或其
    他影響結構安全之瑕疵）時，除本契約另有約定外，乙方（
    即被上訴人）應負瑕疵擔保責任。」、第13條第2項約定：
    「⒈簽定不動產買賣契約後，甲方得自費並請求乙方配合辦
    理房屋混凝土氯離子含量檢測。檢測廠商由雙方協議共同指
    定，檢測點以主建物之樑、柱等共取三個樣本為準，如三個
    樣本檢測結果之平均值符合約定解約條件，即建物建築完成
    日期在民國84年6月30日（含)當日以前者，約定為0.6kg/m³
    (不含)以上：該日期以後者，約定為0.3kg/m³(不含)以上。
    除甲乙雙方另有約定外，甲方得逕行解除買賣契約，乙方應
    追還甲方已付之買賣價款。⒉前款所指建築完成日期如無法
    確認時，雙方同意均以建物謄本第一次登記日期為準。⒊本
    買賣標的建物無論甲方於交屋前有無辦理氯離子含量檢測，
    乙方均應依民法負瑕疵擔保責任。」（見原審卷一第64、65
    頁），系爭說明書記載：「三、【重要注意事項】……＊本案
    因出租中無法入內查看確認屋況，賣方仍應負瑕疵擔保責任
    」（見原審卷一第81頁），明確約定被上訴人就氯離子含量
    過高應負瑕疵擔保責任，與系爭增補契約之內容顯有矛盾，
    倘若高柏原確有向上訴人逐條解釋系爭契約及系爭增補契約
    之內容，上訴人當可發現前後矛盾之處，而有所質疑，然被
    上訴人或永慶公司等2人卻未提及兩造於簽約時就此有為任
    何討論，亦與常理有悖。綜上事證，上訴人陳稱伊於簽約時
    ，並不知系爭建物有傾斜、氯離子含量過高之瑕疵等語，應
    可信為真實。
　㈢惟查，上訴人於簽約時雖因被上訴人與仲介未口頭主動告知
    ，及其或其子未詳讀系爭說明書、系爭增補契約而不知悉系
    爭建物有傾斜、氯離子含量過高之瑕疵，然觀諸被上訴人已
    在內含「【提醒事項】……＊本案建物現況疑似有傾斜情形，
    請於簽約時由買賣雙方再行協議是否進行檢測。……＊本社區
    其他戶曾進行氯離子含量檢測，其檢測平均值已超過0.6公
    斤/立方米，本標的亦有超過標準之虞。……」之系爭說明書
    首頁「……買賣雙方經解說並已詳細審閱不動產說明書內容及
    附件資料等無誤」下方簽名（見原審卷一第78頁），復於系
    爭增補契約記載「二、甲方（即上訴人）確已知悉，本標的
    物所屬社區曾發現建物之氯離子含量檢測值高於0.6kg/m³及
    鋼筋外露等高氯離子建物現象之情事……四、本買賣標的外觀
    經肉眼觀察疑似有傾斜情事…」等語下方簽名（見原審卷一
    第115頁），顯已在簽約時接觸過上開文件，證人李嘉恩亦
    證稱簽約時代書及高柏原並沒有不准伊等詳細看契約等語（
    見原審卷二第19-20頁），上訴人自得詳閱上開文件內容後
    再行簽約。而一般人於簽訂契約前，尤其是價值高昂之不動
    產買賣契約前，應會詳閱契約內容後再行簽約，如無法於短
    時間內瞭解內容，亦應要求帶回契約詳細閱讀後再行簽約；
    上訴人從事珊瑚批發業（見原審卷二第18頁），非毫無商業
    經驗及智識能力之人，系爭房地買賣價金高達4630萬元，衡
    情更應審慎為之，卻猶未閱讀各該契約內容後即逕自簽名，
    顯然欠缺普通人之注意，則其因未閱覽契約文字，而不知契
    約中有前開提醒事項及增補契約內容，並進而就系爭建物是
    否氯離子含量過高及系爭房屋是否有傾斜之情形進行檢測，
    應認具有重大過失。
六、被上訴人是否有故意不告知瑕疵之情事？　
　㈠上訴人雖有重大過失而不知系爭契約有前開提醒事項及增補
    契約內容，然上訴人主張被上訴人故意不告知瑕疵，依民法
    第355條第2項但書、第366條規定，被上訴人仍應負擔保之
    責等語，為被上訴人所否認，辯稱：伊為小兒麻痺患者，不
    良於行，從未至系爭地下室查看狀況，系爭現況書係伊就系
    爭房屋之說明，未及於系爭地下室，並無故意不告知瑕疵云
    云，自應由上訴人就其主張有利於己之事實負舉證責任。
　㈡經查，被上訴人係於104年6月13日透過永慶公司之仲介，以4
    000萬元向其前手即證人陳四平購買系爭房地，並於104年7
    月29日辦理所有權移轉登記，有永慶公司檢送之不動產買賣
    契約書、不動產說明書、標的物現況說明書、臺北市地籍異
    動索引在卷可稽（見本院卷第151-175頁、第215-236頁、第
    113頁）。證人陳四平於本院證稱：伊有買過系爭房地，買
    之後就出租給超商，伊前手及房屋仲介均未向伊說明有關房
    屋的瑕疵，超商有裝潢過很多次，是在最後一次裝潢時才告
    訴伊有水泥塊掉落、鋼筋外露的問題，說他們有找土木結構
    師來檢測，氯離子比較高，伊跟他說你們去處理，伊有補貼
    超商處理鋼筋外露的費用，好像補貼了3、40萬元，那時候
    伊才開始知道海砂屋這個名詞；104年間因伊孩子在臺中上
    班，伊跟著搬到臺中養老，就處分臺北資產；伊賣系爭房地
    時，有誠懇地跟仲介說系爭建物有水泥塊剝落、鋼筋外露、
    氯離子過高之問題，還有附上超商給伊的結構師檢測結果給
    被上訴人，仲介跟伊說，內湖區很多這種海砂屋的情形，因
    為那個年代建築房屋都用海砂攪拌，伊有親耳聽到仲介跟買
    方說系爭建物是海砂屋，有水泥塊剝落、鋼筋外露之情形，
    因為當時伊等三個人在場，都知道這種情形在內湖很多，被
    上訴人全盤接受，他認為這樣他可以買，也沒有爭執等語（
    見本院卷第306-311頁）；參諸證人陳四平與被上訴人間不
    動產買賣契約所附之標的物現況說明書就「是否曾經做過氯
    離子含量檢測（若是，須檢附檢測報告書）」原勾選「是」
    ，後刪除改勾選「否」，「是否現有或曾有鋼筋外露或水泥
    塊剝落之情事」，原勾選「否」，後改勾選「是」（見本院
    卷第230頁），不動產說明書【重要注意事項】記載：「……＊
    本案曾做過氯離子含量檢測，但因賣方尚未檢附檢測報告書
    ，故無法提供。……＊本棟建物5樓頂公設樓梯間有鋼筋外露之
    情事」（見本院卷第221頁）、增補契約第二項約定：「甲
    方確已知悉，本戶曾於民國100年修復過鋼筋外露情形，現
    況有天花板包覆，無法確認現況，是否有鋼筋外露情形，可
    能爲高氯離子建築物及有影響貸款成數或條件之情事，甲方
    （即被上訴人）確已知悉且了解自身權益，並表逹願意承購
    且不須檢測，若日後發現房屋有鋼筋外露等高氯離子建物現
    象時，不論氯離子檢測數値多寡，甲方願概括承受且同意不
    向乙方主張房屋氯離子含量及造成屋況瑕疵等之法律責任，
    本案亦不適用用永慶房屋提供之高氯離子建物保障辦法，甲
    方不得再就該部分之屋況理由，向乙方及永慶房屋爲任何請
    求。」（見本院卷第167頁），雖永慶公司檢送之契約中並
    未見氯離子檢測報告，然綜合上開文件記載情形，及系爭說
    明書【提醒事項】記載「＊本社區其他戶曾進行氯離子含量
    檢測，其檢測平均值已超過0.6公斤/立方米……」等語，永慶
    公司復未提出其他戶別之檢測報告，堪認證人陳四平證稱系
    爭建物曾經做過氯離子含量檢測，伊有提供予仲介及被上訴
    人，並告知有鋼筋外露、水泥塊剝落、氯離子過高之情形等
    語，應可信為真實，則上訴人主張被上訴人及永慶房屋知悉
    系爭建物曾做過氯離子含量檢測，有氯離子含量過高之情形
    ，且曾有鋼筋外露、水泥塊剝落現象等語，應可信為真實。
　㈢而被上訴人既明知悉系爭建物曾做過氯離子含量檢測，有氯
    離子含量過高之情形，且曾有鋼筋外露、水泥塊剝落之現象
    ，卻於系爭現況書就「是否曾經做過氯離子含量檢測（若是
    ，須檢附檢測報告書）」、「是否現有或曾有鋼筋外露或水
    泥塊剝落之情事」等項目均勾選「否」（見原審卷一第94-9
    5頁），顯有不實。而永慶公司既同為證人陳四平與被上訴
    人間及兩造間買賣之仲介，對於上開情事亦應知之甚明，然
    系爭說明書卻記載：「三、【重要注意事項】……＊本案未曾
    做過氯離子含量檢測」等語，亦有不實。雖系爭說明書有記
    載：「【提醒事項】……＊本社區其他戶曾進行氯離子含量檢
    測，其檢測平均值已超過0.6公斤/立方米，本標的亦有超過
    標準之虞。……」等語（見原審卷一第82頁），系爭增補契約
    亦記載：「二、甲方（即上訴人）確已知悉，本標的物所屬
    社區曾發現建物之氯離子含量檢測值高於0.6kg/m³及鋼筋外
    露等高氯離子建物現象之情事……」等語，即僅告知「本社區
    其他戶」曾進行氯離子含量檢測，檢測平均值超過0.6公斤/
    立方米等情，並未明確就其已知「系爭建物」曾做過氯離子
    含量檢測，且檢測值超過標準，及曾有鋼筋外露、水泥塊剝
    落等現象據實告知上訴人，則縱使上訴人曾閱覽系爭說明書
    、系爭增補契約，於對照被上訴人出具之系爭現況書後，即
    可能認為系爭建物未必如其他戶有氯離子含量過高之情形，
    因而未進一步檢測及以之為議價。此與賣方及仲介應就其所
    知之事項，具體明確告知系爭建物於104年間已曾檢測有氯
    離子含量過高之情事，而使上訴人得以確實獲悉系爭建物之
    品質、效用或價值仍有不同。則上訴人主張被上訴人故意不
    告知系爭建物有氯離子含量過高之瑕疵等語，並非無據。
　㈣至系爭房屋傾斜之瑕疵部分，觀諸證人陳四平與被上訴人間
    之買賣契約所附標的物現況說明書「是否有龜裂傾斜之情形
    」勾選「否」（見本院卷第230頁），其他契約內容亦未見
    有告知被上訴人系爭房屋有傾斜瑕疵之情形，尚難認被上訴
    人於系爭現況書「是否有大於0.1公分顯見間隙裂痕或傾斜
    之情形（0.1公分＝5元硬幣厚度）」一欄勾選「否」，係故
    意不告知瑕疵（見原審卷一第95頁）。況系爭現況書【提醒
    事項】已記載「本案建物現況疑似有傾斜情形」，系爭增補
    契約亦記載「四、本買賣標的外觀經肉眼觀察疑似有傾斜情
    事…」等語（見原審卷一第115頁），自難以上訴人未予閱覽
    ，即認被上訴人故意不告知系爭房屋有傾斜之瑕疵。　　
　㈤綜上所述，上訴人雖因重大過失而未閱覽系爭說明書提醒事
    項及系爭增補契約內容而不知瑕疵，然被上訴人故意不告知
    系爭建物有氯離子含量過高之瑕疵，依民法第355條第2項但
    書規定，仍應就此部分負瑕疵擔保責任，且依同法第366條
    規定，縱其於系爭增補契約排除此部分瑕疵擔保責任，該特
    約亦屬無效。而被上訴人並無故意不告知系爭房屋傾斜之瑕
    疵，系爭說明書及系爭增補契約亦已記載系爭房屋疑似有傾
    斜情形，而無被上訴人保證無傾斜瑕疵之情事，依民法第35
    5條第2項規定，被上訴人即無庸就系爭房屋傾斜之瑕疵負擔
    保責任。
七、上訴人請求減少價金885萬1127元，有無理由？　　
　㈠承上所述，被上訴人應就系爭建物有氯離子含量過高之瑕疵
    負瑕疵擔保責任，上訴人依民法第359條規定請求減少價金
    ，即屬有據；且因被上訴人係故意不告知此部分瑕疵，依民
    法第366條第2項規定，上訴人之減少價金請求權並不會於通
    知後六個月內未行使而消滅。查依住宅消保會鑑定報告，系
    爭房地正常屋況之評估總價為4381萬7460元，氯離子含量超
    標瑕疵時之評估總價為3887萬9232元，被上訴人並未就此鑑
    定結果為爭執，則系爭房地因系爭建物氯離子含量超標瑕疵
    時之價格減損金額為493萬8228元（43,817,460-38,879,232
    =4,938,228)（見卷外鑑定報告第11頁），自可認定。
　㈡再按無法律上之原因而受利益，致他人受損害者，應返還其
    利益；雖有法律上之原因，而其後已不存在者，亦同，民法
    第179條定有明文。而買受人依民法第359條規定所得主張之
    價金減少請求權，一經買受人以意思表示行使，出賣人所得
    請求之價金，即於應減少之範圍內縮減之，換言之，出賣人
    於其減少之範圍內，即無該價金之請求權存在（最高法院87
    年度台簡上字第10號判決意旨參照）。系爭建物存有氯離子
    含量過高之瑕疵，致系爭房地交易價值受有493萬8228元之
    減損，應由被上訴人負物之瑕疵擔保責任，上訴人並已就以
    民事追加訴之聲明暨準備㈣狀繕本送達而為減少價金之意思
    表示（見原審卷二第67、83頁），則系爭契約之買賣價金應
    減少493萬8228元，被上訴人既不爭執已受領全部買賣價金
    ，其就超額領得減少價金之款項，係無法律上原因而受有利
    益，致上訴人受有損害。則上訴人依不當得利法律關係請求
    被上訴人返還493萬8228元本息，應屬有據。
八、綜上所述，上訴人依民法第359條、第179條規定，請求被上
    訴人給付上訴人493萬8228元，及自民事追加訴之聲明暨準
    備㈣狀繕本送達翌日即108年8月21日（見原審卷二第83頁）
    起至清償日止，按年息5％計算之利息，為有理由，應予准許
    ；逾此部分之請求，則屬無據，不應准許。原審就上開應予
    准許部分，為上訴人敗訴之判決，尚有未洽，上訴意旨指摘
    原判決此部分不當，求予廢棄改判，為有理由，爰由本院廢
    棄改判如主文第2項所示，兩造就此部分陳明願供擔保聲請
    准、免假執行，經核均無不合，爰分別酌定相當擔保金額准
    許之。至上訴人之請求不應准許部分，原審為其敗訴之判決
    及駁回其該部分假執行之聲請，經核於法並無不合，上訴意
    旨指摘原判決此部分不當，求予廢棄，非有理由，應予駁回
    。
九、本件事證已臻明確，兩造其餘攻擊防禦方法及所提證據，經
    本院審酌後，認均不足以影響判決之結果，爰不逐一詳予論
    駁，併此敘明。
十、據上論結，本件上訴為一部有理由，一部無理由，依民事訴
    訟法第449條第1項、第450條、第79條、第463條、第390條
    第2項、第392條第2項，判決如主文。
中　　華　　民　　國　　110 　年　　1 　　月　　27　　日
                  民事第十三庭
                    審判長法  官  邱景芬
                          法  官  邱蓮華
                          法  官  林純如
正本係照原本作成。
如不服本判決，應於收受送達後20日內向本院提出上訴書狀，其
未表明上訴理由者，應於提出上訴後20日內向本院補提理由書狀
（均須按他造當事人之人數附繕本）上訴時應提出委任律師或具
有律師資格之人之委任狀；委任有律師資格者，另應附具律師資
格證書及釋明委任人與受任人有民事訴訟法第466 條之1第1項但
書或第2項（詳附註）所定關係之釋明文書影本。如委任律師提
起上訴者，應一併繳納上訴審裁判費。
中　　華　　民　　國　　110 　年　　1 　　月　　27　　日
　　　　　　　　　　　　　書記官  王靜怡
附註：
民事訴訟法第466條之1（第1項、第2項）：
對於第二審判決上訴，上訴人應委任律師為訴訟代理人。但上訴
人或其法定代理人具有律師資格者，不在此限。
上訴人之配偶、三親等內之血親、二親等內之姻親，或上訴人為
法人、中央或地方機關時，其所屬專任人員具有律師資格並經法
院認為適當者，亦得為第三審訴訟代理人。